【裁判字號】    97,簡上,589
【裁判日期】    980205
【裁判案由】    詐欺
【裁判全文】
臺灣高雄地方法院刑事判決             97年度簡上字第589號
上  訴  人
即  被  告  乙○○
輔  佐  人
即被告之兄  丙○○
上列上訴人即被告因詐欺案件，不服本院高雄簡易庭中華民國97
年5 月30日97年度審簡字第2178號第一審刑事簡易判決（聲請簡
易判決處刑案號：臺灣高雄地方法院檢察署97年度偵字第6712號
），提起上訴，本院管轄之第二審合議庭認不得以簡易判決處刑
，改依通常程序審理，自為第一審判決如下：
    主  文
原判決撤銷。
乙○○無罪。
    理  由
一、聲請簡易判決處刑意旨略以：被告乙○○應可預見一般人收
    購金融帳戶存簿、金融卡等物使用，常與財產犯罪密切相關
    ，且取得他人存摺之目的在於收取贓物及掩飾犯行不易遭人
    追查，竟不顧他人所可能遭害之危險，仍以縱若有人持以犯
    罪亦無違反本意之不確定幫助犯意，於民國95年至96間某日
    時，在台北市士林區某咖啡館，將其在臺灣郵政股份有限公
    司高雄西甲郵局（以下簡稱西甲郵局）所申設之帳號000000
    00000000號帳戶存摺、提款卡，交予真實姓名年籍不詳綽號
    「帥哥」之成年男子及所屬之詐欺集團使用。該詐欺集團成
    員取得上開帳戶後，基於共同意圖為自己不法所有之犯意聯
    絡，於97年1 月8 日下午6 時許，以奇摩網路賣家人員、郵
    局人員等名義致電甲○○，佯稱其帳戶設定有誤，致甲○○
    陷於錯誤，遂依該成員之指示而於97年1 月8 日下6 時40分
    許，匯款新台幣（下同）8,996 元至乙○○上開西甲郵局帳
    戶後，詐欺集團成員隨即將上開款項提領一空，嗣甲○○發
    現受騙後報警，始悉上情，因認被告乙○○涉犯刑法第30條
    第2 項、第339 條第1 項幫助詐欺罪嫌。
二、按犯罪事實應依證據認定之，無證據不得認定犯罪事實；不
    能證明被告犯罪者，應諭知無罪之判決，刑事訴訟法第154
    條第2 項、同法第301 條第1 項前段分別定有明文。次按認
    定不利於被告之事實，須依積極證據，苟積極證據不足為不
    利於被告事實之認定時，即應為有利於被告之認定，更不必
    有何有利之證據；又事實之認定，應憑證據，如未能發現相
    當證據，或證據不足以證明，自不能以推測或擬制之方法，
    以為裁判基礎；而刑事訴訟法上所謂認定犯罪事實之積極證
    據，係指適合於被告犯罪事實之認定之積極證據而言，雖不
    以直接證據為限，間接證據亦包括在內；然而無論直接或間
    接證據，其為訴訟上之證明，須達於通常一般之人均不致有
    所懷疑，而得確信其為真實之程度者，始得據為有罪之認定
    ，倘其證明尚未達到此一程度，而有合理之懷疑存在時，致
    使無從形成有罪之確信，根據「罪證有疑，利於被告」之證
    據法則，即不得遽為不利被告之認定（最高法院30年上字第
    816 號、29年上字第3105號、40年台上字第86號及76年台上
    字第4986號判例意旨參照）。
三、證據能力部分：
    按被告以外之人於審判外之言詞或書面陳述，除法律有規定
    者外，不得作為證據，刑事訴訟法第159條第1項定有明文，
    此即學理上所稱之「傳聞證據排除法則」，而依上開法律規
    定，傳聞證據原則上固無證據能力，但如法律別有規定者，
    即例外認有證據能力。又按被告以外之人於審判外之陳述，
    雖不符同法第159條之1至之4規定，惟經當事人於審判程序
    同意作為證據，法院審酌該言詞陳述或書面陳述作成時之情
    況，認為適當者，亦得為證據，同法第159之5第1項定有明
    文，是本判決下列所引用之證據，業經被告及其辯護人、檢
    察官於本院審理中同意作為證據（見本院簡上卷第28頁），
    本院審酌該等傳聞證據作成時之狀況，並無不宜作為證據之
    情形，依前開說明，均得作為證據。
四、公訴人認上訴人即被告乙○○涉犯詐欺罪嫌，無非以被害人
    甲○○之指訴、及報案三聯單、郵政自動櫃員機交易明細單
    、通聯調閱查詢單、被告上揭西甲郵局帳戶之開戶基本資料
    、交易資料查詢表等件資為佐證。訊據被告固坦承有將存摺
    、印章、提款卡等物交予一名自稱「帥哥」之人，惟堅決否
    認有何幫助詐欺犯行，辯稱：其係精神分裂症患者，有各大
    醫院的診斷證明書可證明，其本與一般人不同，為何檢察官
    與法官都認為其是一般常人，其被「帥哥」所騙，因「帥哥
    」說要拿每月的3000元補助投資，如果有分紅，3000元就不
    還伊，如果沒分紅，3000元就還伊，伊本身也是受害者，伊
    並沒有幫助詐欺之故意等語。經查：
（一）被害人甲○○於上開時、地，遭詐欺集團成員以上述事由
      詐欺，致陷於錯誤，遂依對方指示匯款8996元至被告上開
      郵局帳戶，旋即於當日遭人提領一空之事實，業據證人甲
      ○○於警詢時證述甚詳，並有郵政自動櫃員機交易明細表
      、被告上揭西甲郵局帳戶之交易資料查詢表各1 紙在卷可
      稽，上開事實，堪可認定。
（二）然上開詐騙集團固利用被告所有之帳戶作為收取詐騙金額
      之工具，惟幫助詐欺罪之先決要件，在於被告明知或可預
      見該自稱「帥哥」之男子取得其郵局帳戶之存摺及金融卡
      後，有將之充作詐欺犯罪之工具或將之轉交他人充作詐欺
      犯罪工具之可能性，卻仍將其帳戶提供他人使用，始足當
      之。經查：被告罹有殘餘型精神分裂症，領有重大傷病證
      明卡及殘障手冊一情，有高雄市立凱旋醫院診斷書及被告
      殘障手冊、重大傷病證明卡各1 份在卷可稽，堪認為真，
      而其所罹之精神疾病，對於其行為時辨識能力之影響，經
      本院送請財團法人臺灣省私立高雄仁愛之家附設慈惠醫院
      （下稱慈惠醫院）鑑定結果，經該院綜合其家庭史、生長
      史及精神疾病史、身體檢查、心理衡鑑、精神狀態檢查後
      認：綜觀以上各項檢查及資料，被告在精神醫學上疾病診
      斷符合「妄想型精神分裂症」，因本身無病識感，且家人
      對疾病不瞭解，被告未接受完整持續之治療，病情已慢性
      化，致其人際交往及社交生活，理解判斷能力不足，易接
      受他人慫恿或輕信他人言語，本案行為即在此種情形發生
      ，被告並未有明顯之意圖為自己不法所幫助他人，致被害
      人陷於錯誤而不當得利，鑑定人判定被告於本案涉案當時
      ，因其精神疾病，對其辨識行為違法，及其依辨識而行為
      之能力，有顯著減低之情形等語，有慈惠醫院97年12 月
      23日97附慈精字第0974088 號函附之精神狀況鑑定書1份
      在卷可按。是參以被告所罹精神疾病，本有關係妄想、被
      害妄想、聽幻覺、理解判斷能力、抽象思考能力受損等症
      狀，其理解力本較平常人明顯減弱，是依其智識程度，即
      有易為人所利用，輕信他人之特質，要難認其於交付上開
      帳戶之存摺及金融卡予自稱「帥哥」之人時，足以瞭解其
      帳戶可能充作詐欺集團成員作為詐欺犯罪之工具，而具有
      幫助詐欺之故意。
（三）復參以被告辯稱：上開帳戶之申請目的，係作為其領用每
      月發放殘障補助3000元之用等語，核與該帳戶之交易明細
      中，每月之月底均有3000元委發款項之情形相符，有上開
      帳戶之歷史交易清單1 份在卷可參（見本院簡上卷第22、
      23頁），衡諸常情，一般人若欲提供帳戶予詐騙集團作為
      其行使詐欺之工具，理應選擇一罕有使用且無存款餘額之
      帳戶，方能避免自身所有之財產遭詐欺集團提領一空之風
      險，惟被告竟將其每月領有固定殘障補助款項3000元之帳
      戶交付予他人，無視其殘障補助津貼有遭他人冒領，或事
      發後帳戶遭凍結之危險，顯見被告辯稱其只是想領紅利，
      被「帥哥」所騙，並無幫助詐欺之故意等語，並非不可採
      信，公訴人依其警詢之供述，遽認其應答自如，其智識能
      力與一般常人無異，對於交付帳戶供他人使用，可能充作
      詐欺集團成員作為詐欺犯罪之工具一事應無不知之理等語
      ，尚嫌速斷。是本院參酌被告於案發時之行為、被告之病
      史及其於偵、審時所為之供述、上開專門機構之精神鑑定
      結果等情，認被告主觀上對於其行為將幫助他人詐欺取財
      一情係欠缺認識，尚難遽認被告有幫助詐欺取財之不確定
      故意。
（四）綜上所述，本件公訴人所提出之證據，即未達通常一般人
      均不致有所懷疑，而得以確信其為真實之程度，尚不得遽
      為不利被告之認定。此外，復查無其他積極證據足認被告
      有何幫助詐欺犯行，揆諸首揭法條及判例意旨說明，顯然
      不能證明被告犯罪，自應為被告無罪之諭知。
五、原審未詳為推求，遽為論罪科刑之判決，即有未洽，被告執
    此聲明上訴，指摘原判決不當，為有理由，應由本院將原判
    決撤銷改判，並為被告無罪之判決。
六、末按，檢察官聲請以簡易判決處刑之案件，經法院認為有刑
    事訴訟法第451 條之1 第4 項但書之情形者，應適用通常訴
    訟程序審判之，同法第452 條定有明文。又按對於簡易判決
    之上訴，準用刑事訴訟法第3 編第1 章及第2 章之規定，管
    轄第二審之地方法院合議庭受理簡易判決上訴案件，應依通
    常程序審理。其認案件有刑事訴訟法第452 條之情形者，應
    撤銷原判決，逕依通常程序為第一審判決，法院辦理刑事訴
    訟簡易程序案件應行注意事項第14項亦有明文。本件原審依
    檢察官之聲請，對乙○○論罪科刑之部分，經本院撤銷改判
    無罪，已如前述，足認檢察官聲請簡易判決處刑為不適當，
    而有刑事訴訟法第451 條之1 第4 項但書第3 款之情形，揆
    諸前揭規定，應由本院合議庭逕依通常程序審理後，自為第
    一審判決，檢察官如不服本判決，仍得於法定上訴期間內，
    向管轄之第二審法院提起上訴，附此敘明。
據上論斷，應依刑事訴訟法第452 條、第455 條之1 第1 項、第
3項 、第369 條第1 項前段、第364 條、第301 條第1 項，判決
如主文。
本案經檢察官林妙蓁到庭執行職務。
中    華    民    國    98    年    2     月    5     日
                  刑事第一庭  審判長法  官  蔡國卿
                                    法  官  王淑惠
                                    法  官  張琬如
以上正本證明與原本無異。
如不服本判決應於收受送達後10日內向本院提出上訴書狀，並應
敘述具體理由；如未敘述上訴理由者，應於上訴期間屆滿後20日
內向本院補提理由書（均須按他造當事人之人數附繕本）「切勿
逕送上級法院」。
中    華    民    國    98    年    2     月    5     日
                                    書記官  劉甄庭


司法院資訊處製作；財團法人民間司法改革基金會備份。
